【裁判字號】    89,抗,143
【裁判日期】    890421
【裁判案由】    聲請法官迴避
【裁判全文】
臺灣高等法院刑事裁定                              八十九年度抗字第一四三號
    抗 告人 即
    自  訴  人  丁○○○開發股份有限公司
    法定代理人  庚○○
    兼右代理人  甲○○
    被      告  戊○○
    被      告  壬○○
    被      告  乙○○
    被      告  辛  ○
    被      告  己○○
    被      告  丙  ○
右被告因聲請法官迴避案件，本院裁定如左：
    主      文
抗告駁回。
    理      由
一、本件原裁定以：「一、聲請意旨略以：行政院公平交易委員會製作之對內提案書
    及對外處分書均為刑法第二百十三條所稱之公文書，倘執掌製作該提案書及處分
    書等公文書之公務員，發生明知為不實之事項，而登載於職務上所掌之該公文書
    ，足以生損害於公眾或他人之情事者，該公務員即涉犯所謂公務員登載不實事項
    於公文書罪，亦即法院依法對此等犯行自有審判之權。查聲請人即自訴人及自訴
    代理人因被告戊○○等六人共同涉犯偽造公文書、公務員登載不實事項於公文書
    罪及誣告等罪，除具體詳細指摘被告等犯罪事實外，亦檢具相關具體事證，依法
    向本院刑事庭提出自訴，該案由胡宏文法官於民國八十八年十月十二日上午九時
    十分審理在案，惟胡法官僅就自訴人所訴之被告等共同涉犯偽造公文書及誣告等
    罪部分為訊問，自訴人當庭請求審理被告等共同涉犯公務員登載不實事項於公文
    書罪部分及請求調查證據時，胡法官竟當庭表示此部分乃行政機關之裁量範圍，
    自訴人應循行政救濟，刑事庭無司法審查權而拒絕審理該公務員登載不實事項於
    公文書罪之部分。按所謂行政機關裁量權係指公務員可依法按情節輕重予人民以
    行政裁量處分之範圍，與公務員本身是否有明知為不實之事項而登載於職務上所
    掌之該公文書，足以生損害於公眾或他人之情事者，本係兩不相干，胡法官竟將
    二者混為一談，反問自訴人：「何以不向檢察官提起告訴？」，自訴代理人當庭
    向胡法官提醒陳述：「依汝所言，刑法第二百十三條豈非具文。」，惟胡法官仍
  不為所動。按憲法第十六條明定人民有訴訟權，同法第八十條亦明定法官須超出
    黨派之外，依據法律獨立審判，不受任何干涉。胡法官竟行政、司法不分，拒絕
    自訴人依法所請，此不啻拒絕正義之舉。客觀上胡法官既有拒絕審理之明白表示
    ，自訴人請求法院公平審理裁判之訴訟權利實已遭受嚴重侵害，是就一般通常之
    人所具有之合理觀點，對於胡法官是否為公平之審判均足產生懷疑；而此種懷疑
    之發生，完全出於胡法官在客觀上明顯拒絕正義（審判）之行為，而非僅出於自
    訴人自己主觀之判斷，爰依法請求將本案發交其他法官審理云云。二、按當事人
    聲請推事迴避，以有刑事訴訟法第十八條第一款、第二款所列情形之一者為限。
    再當事人依刑事訴訟法第十八條第二款規定聲請法官迴避，以有具體事實足認其
    執行職務有偏頗之情形為限，若僅對於法官之指揮訴訟，或其訊問方法有所不滿
    ，不能指為有偏頗之虞（最高法院十八年抗字第一四九號判例參照）；而刑事訴
    訟法第十八條第二款所謂足認法官執行職務有偏頗之虞，係指法官於訴訟之結果
    有利害關係或與當事人有親交嫌怨等客觀事實，足以使人疑其將為不公平之審判
    者而言（最高法院七十年臺抗字第一七四號判例參照）；又該條款所謂足認法官
    執行職務有偏頗之虞，係指以一般通常之人所具有之合理觀點，對於該承辦法官
    能否為公平之裁判，均足產生懷疑；且此種懷疑之發生，存有其完全客觀之原因
    ，而非僅出於當事人自己主觀之判斷者，始足當之。至於訴訟上之指揮，乃專屬
    於法院之職權，當事人之主張、聲請，在無礙於事實之確認以及法的解釋適用之
    範圍下，法院固得斟酌其請求以為訴訟之進行，但仍不得以此對當事人之有利與
    否，作為其將有不公平裁判之依據，更不得以此訴訟之進行與否，乃謂有偏頗之
    虞，而聲請法官迴避，亦經最高法院七十九年臺抗字第三一八號著有判例可資參
    照。三、本件聲請人所指法官有偏頗之情事，無非以法官於八十八年度自字八四
    九號自訴案件審理時，對於聲請人所指被告戊○○等六人涉犯公務員明知為不實
    之事項，而登載於職務上所掌之公文書罪部分，法官拒絕審理，復就聲請人請求
    調查之證據置之不理為主要依據。經查：聲請人就公務員明知為不實之事項，而
    登載於職務上所掌之公文書罪部分之犯行，業據聲請人於自訴狀中詳予載明，是
    此部分之事實已生繫屬法院之效果；再當事人或辯護人聲請調查之證據，法院認
    為不必要者，得以裁定駁回之，刑事訴訟法第一百七十二條著有明文，是當事人
    聲請調查之證據是否有必要調查，乃法院得依職權裁量之事項，其認於判決無影
    響而無調查之必要，亦屬其指揮訴訟進行之方法，尚難因聲請人聲請調查證據時
    法官認無調查之必要拒絕調查，即認法官有偏頗之情事，是聲請人前揭懷疑均僅
    出諸其主觀之判斷，並無客觀之原因，尚非一般通常之人所具有之合理觀點，且
    其僅係概括的指稱而非具體事實之指摘，復就屬法官訴訟指揮與訊問方法之權限
    ，有所不滿耳，依前開說明，尚難認胡宏文法官執行職務有何偏頗之虞。至聲請
    人所指胡法官「行政、司法不分」暨胡法官曾言及何以不向檢察官提出告訴一節
    ，矧本院於八十九年三月十六日勘驗當日開庭之錄音帶，胡法官固曾提及行政、
    司法之分際，惟胡法官所言，僅係向聲請人說明行政、司法之區別何在及若對行
    政處分不服，事涉行政機關行政裁量時，應向行政機關提起行政救濟暨聲請人若
    就自訴事實外認被告等人尚涉有其他犯行部分詢及何以未向檢察官提出告訴耳，
    並無拒絕審理之意，有本院勘驗筆錄一份在卷足憑，是聲請人此部分之指摘，顯
    有誤會，而與聲請法官迴避之理由無涉。此外，復查無胡宏文法官與各該訴訟關
    係人間有其他故舊恩怨等關係而有可能造成審判不公平之情事，準此，聲請人既
    乏具體事證，不能逕認為胡法官有偏頗之虞，揆諸前揭說明，本件聲請不能認為
    正當，應予駁回。」等語。
二、抗告意旨略以胡法官針對自訴狀所載被告等共犯偽造公文書及誣告等犯行，依法
    請自訴人逐一陳述自訴要旨，惟獨故意略過被告等涉犯公務員故意登載不實事項
    於公文書亦未與抗告人任何陳述被告等共犯公務員故意登載不實事項於公文書罪
    之機會，有違言詞辯論原則及直接審理原則，又不理會抗告人之異議，嚴重侵犯
    抗告人依法訴訟之權利，此等明顯違法事實絕非胡法官職權上所得實施之訴訟指
    揮權，更非抗告人主觀上之判斷，原裁定認為抗告人指摘胡法官拒絕依法審理等
    具體行為係屬法官訴訟指揮與訊問方法之權限，顯非正確，抗告人認為難期胡法
    官能以公平之態度審理而認有偏頗之虞，因而提出抗告。
三、惟查原法院於八十九年三月十六日勘驗當日開庭之錄音帶，胡法官固曾提及行政
    、司法之分際，惟胡法官所言，僅係向聲請人說明行政、司法之區別何在及若對
    行政處分不服，事涉行政機關行政裁量時，應向行政機關提起行政救濟暨聲請人
    若就自訴事實外認被告等人尚涉有其他犯行部分詢及何以未向檢察官提出告訴耳
    ，並無拒絕審理之意，有勘驗筆錄一份在卷足憑，且從勘驗筆錄內容觀之，胡法
    官除了上開表示外，更表明「請辯護人提出公平會會議記錄，並命辯護人偕同證
    人到庭」、「本院會調公平會會議記錄案卷卷宗及找當初之承辦人員，還有無其
    他證據調查」「本院僅就是否公平會未開會就做成文書問題加以調查」等語，顯
    然就胡法官就抗告人所稱被告等涉犯公務員故意登載不實事項於公文書部分亦有
    加以調查之表示與動作，且也有請抗告人提出證據，難謂未予抗告人陳述被告等
    共犯公務員故意登載不實事項於公文書罪之機會，是抗告人此部分之指摘，顯有
    誤會，原法院以抗告人即聲請人既乏具體事證，不能逕認為胡法官有偏頗之虞，
    認本件聲請不能認為正當，駁回其聲請，於法並無不合，抗告為無理由，應予駁
    回。
據上論斷應依刑事訴訟法第四百十二條裁定如主文。
中    華    民    國    八十九    年       四       月      二十一      日
                            臺灣高等法院刑事第九庭
                                審判長法  官  李  文  成
                                  法  官  官  有  明
                                      法  官  周  盈  文
右正本證明與原本無異。
不得再抗告。
                                      書記官  楊  國  明
中    華    民    國    八十九    年       四       月      二十六      日


司法院資訊處製作；財團法人民間司法改革基金會備份。
